臺灣高等法院刑事判決
111年度上訴字第2214號
上  訴  人  臺灣臺北地方檢察署檢察官
被      告  黃子睿





選任辯護人  林李達律師
上列上訴人因被告違反洗錢防制法等案件，不服臺灣臺北地方法
院110年度訴緝字第61號，中華民國111年5月11日第一審判決（
起訴案號：臺灣臺北地方檢察署108年度偵字第6983號），提起
上訴，及移送併辦(臺灣臺南地方檢察署111年度偵字第13072號)
，本院判決如下：
    主  文
上訴駁回。
    理  由
一、公訴意旨略以：黃子睿能預見將金融機構帳戶提供他人使用
    ，依ㄧ般社會生活之通常經驗，將成為詐欺集團之犯罪工具
    ，竟仍不違背其本意，基於幫助詐欺取財及洗錢之不確定故
    意，先於民國107年5月下旬不詳時、地，以不詳代價，借取
    翁士峯(另由臺灣臺南地方檢察署偵辦中)申辦之中國信託商
    業銀行帳號0000000000000000號帳戶（下稱中信帳戶）之存
    摺、提款卡、密碼等物，交由不詳之詐騙集團成員使用。嗣
    該所屬之詐騙集團成員，即共同意圖為自己不法之所有，基
    於詐欺取財之犯意聯絡，見告訴人賴招伶於107年5月18日以
    微信通訊軟體之群組，發布尋找「劉嘉淯」之訊息，而於同
    日11時57分前之某時許，以LINE通訊軟體自稱為「新北市政
    府警察局海山分局警員楊國棟」，向告訴人佯稱可代為尋人
    ，致告訴人陷於錯誤，依指示於同日21時49分許，在臺中市
    ○區○○路0段00號之統一便利超商內，以自動櫃員機匯款新臺
    幣（下同）1萬元至上開中信帳戶內，並旋遭提領。因認被
    告涉犯洗錢防制法第14條第1項之洗錢罪及刑法第30條第1項
    前段、第339條第1項之幫助詐欺取財等罪嫌。
二、按犯罪事實應依證據認定之，無證據不得認定犯罪事實；又
    不能證明被告犯罪者，應諭知無罪之判決，刑事訴訟法第15
    4條第2項、第301條第1項分別定有明文。再按事實之認定，
    應憑證據，如未能發現相當證據，或證據不足以證明，自不
    能以推測或擬制之方法，為裁判基礎；且認定不利於被告之
    事實須依積極證據，苟積極證據不足為不利於被告事實之認
    定時，即應為有利於被告之認定；另認定犯罪事實所憑之證
    據，雖不以直接證據為限，間接證據亦包括在內，然無論直
    接證據或間接證據，其為訴訟上之證明，須於通常一般之人
    均不致有所懷疑，而得確信其為真實之程度者，始得據之為
    有罪之認定，倘其證明尚未達到此一程度，而有合理之懷疑
    存在，無從使事實審法院得有罪之確信時，即應由法院為諭
    知被告無罪之判決（最高法院40年台上字第86號、30年上字
    第816號、76年台上字第4986號判例意旨參照）。
三、公訴意旨認被告黃子睿涉犯幫助詐欺取財罪嫌及洗錢防制法
    第14條第1項之洗錢罪嫌，無非係以證人即告訴人賴招伶於
    警詢之指述、證人即同案被告翁士峯於警詢之證述、證人翁
    士峯所有中信帳戶之交易明細1份為其主要論據。本件經訊
    據被告堅決否認有何上開犯行，於原審及本院辯稱：我僅有
    向翁士峯借用中信帳戶供我父親匯款7,000元生活費而已，
    而且是翁士峯自行將該生活費領出交給我，我並沒有拿到該
    帳戶，也沒有把該帳戶提款卡、密碼交給詐欺集團成員使用
    等語。辯護人則為被告辯護稱：本件檢察官所舉證人翁士峯
    的供述不足採信，因為翁士峯之證述一開始說沒有借給被告
    提款卡，後來經檢察官提示警局筆錄，又改口說他有把提款
    卡跟密碼交給被告，前後供述不一致；證人翁士峯說中信帳
    戶他並未使用，但最後卻講說他沒有錢的時候又要去領錢，
    若無使用為何他仍然會去領帳戶的錢，可證明其供述不實，
    且證人翁士峯跟案外人林益民本來就有金錢往來，依照卷附
    的交易明細表，證人翁士峯跟林益民的哥哥林敬棠的匯款往
    來都是透過行動網路即以手機使用的，很顯然與其證稱並無
    使用中信帳戶的情形相矛盾，而且證人翁士峯一開始否認認
    識林益民，顯有避重就輕之嫌，所以證人翁士峯所述自始均
    不實在，另證人鄭博丞證述被害人所匯入中信帳戶中的1萬
    元當中的514元，是證人翁士峯轉帳給他的，很顯然證人翁
    士峯有使用被害人匯進來的1萬元，跟詐騙集團間有勾結，
    而另一筆7,900元部分是匯到林敬棠的帳戶，另外兩筆無摺
    提款也很顯然是證人翁士峯自己提領的，這些交易跟被告都
    無關，再依證人即被告之父黃兆祥證述，因為黃子睿在外生
    活需生活費，因為被告的帳戶已無法使用，而向證人翁士峯
    商借帳戶後，請證人黃兆祥匯錢，此經過證人黃兆祥證述屬
    實，所以被告單純向證人翁士峯借帳戶之行為，沒有取得中
    信帳戶的提款卡過，被告跟詐騙集團間並無犯意聯絡，更沒
    有提供任何帳戶給詐騙集團使用及詐騙被害人等語。
四、經查： 
  ㈠被告曾於107年5月某日向翁士峯借取其申辦之中信帳戶。又
    詐騙集團成員見告訴人於107年5月18日以微信通訊軟體之群
    組，發布尋找「劉嘉淯」之訊息，而於同日11時57分前之某
    時許，以LINE通訊軟體自稱為「新北市政府警察局海山分局
    警員楊國棟」，向告訴人佯稱可代為尋人，致告訴人陷於錯
    誤，依詐騙集團成員指示於同日21時49分許，在臺中市○區○
    ○路0段00號之統一便利超商內，以自動櫃員機匯款1萬元至
    上開中信帳戶內，並旋遭提領等節，業據證人即告訴人賴招
    伶於警詢時指述明確（見警卷第45至47頁），並有證人翁士
    峯於警詢之證述（見警卷第29至35頁）及其中信帳戶之交易
    明細1份（見警卷第67頁）在卷可稽，此部分事實，首堪認
    定。惟本件仍應視被告是否有提供前開帳戶予詐騙集團使用
    之情事，始得認定其是否構成公訴意旨所指之犯行。
  ㈡證人黃兆祥於原審審理時證稱：被告在107年5月間有請我匯
    生活費給他，我當時匯了7,000元，我去汐止區宜興街7-11
    富鄰門市，用ATM直接匯7,000元給被告等語(見原審訴緝卷
    第261頁)。核與中國信託商業銀行股份有限公司函覆：「本
    行帳號000000000000於107年5月13日存現7,000元為統一富
    鄰之ATM，設置地址為在新北市○○區○○街0號」等內容相符，
    此有中國信託商業銀行股份有限公司111年3月9日中信銀字
    第1112001330號函在卷可參(見原審訴緝卷第199頁)。足認
    被告所辯其曾向證人翁士峯借用上開中信帳戶並供其父匯款
    7,000元等情，應為真實可採。
  ㈢又證人翁士峯於原審審理時雖證稱：當時被告要還我錢，就
    把我的帳戶借去使用，被告還跟我借提款卡跟密碼，他說要
    匯到我的帳戶，可是他說要我的帳戶先借他，然後他再匯錢
    還我，後來被告未把提款卡跟密碼還我，我也把行動網路銀
    行的帳號及密碼告訴被告，我總共借給被告2至3天，但107
    年4月3日至107年5月17日我都沒有使用該帳號，所以證人鄭
    博丞所述有一筆514元的匯款是為了付遊戲點數的錢，然後
    我從我的帳戶用我的手機轉帳給他之事並不實在等語(見原
    審訴緝卷第268至273頁)。惟證人翁士峯倘如其所述係因被
    告欲還款給其而提供帳戶，僅需提供帳號予被告匯款即可，
    何需提供提款卡及密碼？又倘已提供提款卡及密碼予被告，
    何必另再提供網路銀行帳號及密碼予被告？其所辯情節已與
    常情相違。且其所證核與證人鄭博丞於原審審理時證稱：00
    000000000-0號的帳戶是我申請的，107年5月21日，證人翁
    士峯有從000000000000號的帳號，轉一筆514元到我的帳戶
    ，是借貸的關係，證人翁士峯是被告介紹給我認識的，當時
    翁士峯是用他的帳號轉給我。他是用手機轉帳，原審訴緝卷
    第86至88頁中的交易明細上面顯示數筆我所申辦的中國信託
    帳戶與翁士峯的帳戶的金錢往來紀錄，是他要我幫他租大興
    西路房子的朋友即林益民，有時候我會在林益民身邊，有時
    候翁士峯也會在林益民身邊，這些錢都是林益民在用的，他
    有時候會借他帳號傳給我再轉給他，他也會借他帳號傳給我
    再轉給他等語(見原審訴緝卷第253至259頁)，顯有矛盾。從
    而，證人翁士峯究竟有無在107年5月間，使用中信帳號轉帳
    予證人鄭博丞，即有可疑，證人翁士峯上開證述不僅與被告
    所述大相逕庭，亦與證人鄭博丞證述情節有所出入。是證人
    翁士峯證稱中信帳戶借給被告後，被告未將提款卡跟密碼歸
    還，其亦將行動網路銀行的帳號及密碼告知被告等語，是否
    真實可採，仍有疑義。
  ㈣又證人翁士峯於原審審理時證稱：出借帳戶的過程中，我只
    借給被告提款卡及密碼而已，其他都沒交給他，也沒有把其
    他個人物品交給被告等語，嗣改稱：我後來去提領款項的時
    候才知道自己變成警示帳戶等語，再經原審詢問：「你的提
    款卡怎麼來的？你提款卡不是給黃子睿他沒還你，你怎麼提
    錢？」，證人翁士峯答稱:「不對，這樣不對」、「我完全
    不知道，真的不知道」、「就是有一天我身上沒有錢，我要
    去提錢」、「我交給他的時候已經...（證人未答畢，沈思
    ）。我真的會錯意了」、「黃子睿那時候有用網路銀行轉帳
    ..也不對，我想一下。當時提款卡跟帳戶借黃子睿了，他說
    他要去，然後我有一天去..也不對啊..，他用銀行轉帳然後
    ..（證人未答畢，沈思）。（證人沈思後回答）是我自己拿
    提款卡要去領錢，才知道被凍結帳戶」、「後來被告何時將
    提款卡還給我，我真的不曉得」等語(見原審訴緝卷第275至
    279頁)。足認證人翁士峯對於有無將中信帳戶之提款卡交付
    被告？被告是否歸還中信帳戶之提款卡給證人翁士峯？證人
    翁士峯是否在出借帳戶予被告後仍有使用中信帳戶？等事項
    證述說詞反覆矛盾、閃爍其詞。又因本件被告所涉詐欺案件
    中，告訴人所匯入款項之帳戶為證人翁士峯所有，證人翁士
    峯與被告間具有高度利害衝突，其所為之證言自無法排除有
    避重就輕或推諉被告之可能性，是證人翁士峯之證言是否真
    實可採，誠屬可疑。且被告是否確曾持有或持續持有證人翁
    士峯之中信帳戶之提款卡乙節，亦無從遽以採認。
  ㈤再者，中信帳戶交易明細上所顯示「行動網」是指以手機下
    載中信的Home Bank APP，透過手機裡的Home Bank APP完成
    交易，其驗證方式除了一般網銀之輸入帳號、密碼等方式外
    ，還多了以掃描臉部(FaceID)的方式替代，若以中信HomeBa
    nk APP完成轉帳交易時，需要再輸入OTP驗證碼或掃描臉部(
    擇一之方式)；又「無卡提款」之驗證方式係於10分鐘內至
    中信ATM操作無卡提款，輸入於手機APP取得的「提款序號」
    ，以及輸入「無卡提款」進行提款，此有原審公務電話紀錄
    在卷可參(見原審訴緝卷第189至198頁)。可見前開2種交易
    方式均需仰賴手機操作，並除網路銀行帳號及密碼外，併同
    時使用裝置認證或簡訊認證之方式確認交易者身分，是僅持
    有提款卡及密碼或網路銀行帳號及密碼者，均無從完成上述
    交易。而觀證人翁士峯於原審審理時雖證稱：中信帳戶申辦
    資料上所記載的行動電話0000000000是我使用的，該帳戶於
    107年5月19日轉入1萬元，於5月19日2時7分45秒，以行動網
    路交易方式轉帳支出7,900元，這些我不知道。因為我也把
    行動網路密碼交給被告，被告說用行動網路轉帳比較方便。
    並又針對5月19日22時50分29秒、5月20日19時16分24秒，兩
    筆無卡提款，證人翁士峯亦僅答以:「無卡提款真的不是我
    」、「真的過太久了，我不曉得」、「那時資料全部都在黃
    子睿身上了」等語（見原審訴緝卷第271至282頁），而均否
    認有進行前開3筆行動網路匯款及無卡提款交易。惟就交易
    明細所示5月21日4時26分19秒以行動網路轉帳514元的交易
    ，其復自承係其所為(見原審訴緝卷第283頁)，可見完成此
    筆交易所需之網路銀行帳號、密碼及認證所需之手機等均仍
    在其持有之中，則前開3筆交易是否亦為證人翁士峯所為而
    非被告所為，實值懷疑。是證人翁士峯先稱門號0000000000
    號之行動電話係其使用，卻又多次否認以該行動電話作為驗
    證之交易係其所為，惟證人翁士峯既證稱其並未將提款卡及
    密碼以外之物品交付被告，亦未稱曾將該門號之手機交付其
    他第三人，則以證人翁士峯所使用之行動電話所為之交易自
    難認係被告所為。
  ㈥依上所述，證人翁士峯之中信帳戶既自始置於其自身之支配
    控制下，被告辯稱其僅一次性的借用該中信帳戶，起訴意旨
    所指之犯罪事實非其所為等語，應非無據，堪可採信，自難
    遽認被告有何洗錢或幫助詐欺之行為及主觀犯意。
五、綜上所述，檢察官認被告涉嫌前揭洗錢、幫助詐欺等犯行所
    憑之證據，尚未達於通常一般之人均不致有所懷疑，而得確
    信其為真實之程度，無法使本院形成被告有罪之心證，依「
    罪疑唯利被告」原則，應對被告為有利之認定。此外，復查
    無其他積極證據足證被告涉有公訴人所指之洗錢、幫助詐欺
    等犯行，自屬不能證明被告犯罪，揆諸前揭法條規定與判例
    意旨，依法應為無罪判決之諭知。原審同此認定，依審理結
    果而判決被告無罪，並說明：臺灣臺南地方檢察署109年度
    偵字第2565號移送併辦部分，因本件起訴之犯罪事實部分，
    經原審判決無罪，移送併辦部分原審無從予以審理，應退由
    檢察官另為適當之處理，經核並無違誤。　　
六、檢察官上訴意旨略以：依被告於偵訊時之證述，可知被告頻
    繁使用該中信帳戶，且與證人翁士峯均有使用該中信帳戶，
    是其2人就公訴意旨所指犯行有犯意聯絡及行為分擔，應論
    以共同正犯，且本案中信帳戶除證人翁士峯使用外，證人鄭
    博丞也在用，林益民也在用，連被告父親黃兆祥也可以匯來
    使用，則本件證人翁士峯的中信帳戶究竟款項如何使用，金
    錢流向如何，自有再行傳喚證人即同案被告翁士峯、證人林
    益民、鄭博丞與被告4人間再次相互對質之必要，原審因證
    人即同案被告翁士峯證詞反覆，即認其證詞相互矛盾，卻未
    詳查證人翁士峯帳戶遭人頻繁使用以至說明不清之事實，顯
    有悖於論理與經驗法則。原判決認事用法尚有未洽，請將原
    判決撤銷，更為適當合法之判決等語。
七、駁回上訴之理由：
  ㈠按刑事訴訟法第161條第1項規定：檢察官就被告犯罪事實，
    應負舉證責任，並指出證明之方法。因此，檢察官對於起訴
    之犯罪事實，應負提出證據及說服之實質舉證責任，倘所提
    出之證據，不足為被告有罪之積極證明，或其闡明之證明方
    法，無從說服法官以形成被告有罪之心證，基於無罪推定之
    原則，自應為被告無罪判決之諭知。
  ㈡經查，本案依公訴人所提出之證據資料，固可認定被告曾向
    證人翁士峯商借使用本案中信帳戶等情，然依卷內證據，本
    案被告僅向證人即同案被告翁士峯借用中信帳戶1次，且不
    曾持有該帳戶及密碼並自該中信帳戶內親自提領款項，是被
    告前開辯稱尚非無憑，本件自無法排除係證人翁士峯自行使
    用該中信帳戶之可能性。本件起訴書所列證據及卷內訴訟資
    料，業經本院逐一剖析，參互審酌，仍無從獲得有罪心證，
    上訴意旨以上述理由執為不利於被告之認定，均難認可採，
    至證人翁士峯、證人林益民、鄭博丞業經原審傳喚到庭作證
    明確，另證人林益民與本案並無關連，均核無再行傳喚調查
    之必要，檢察官猶執前詞上訴，復就原審採證及認事再為爭
    執，指摘原判決不當，求予撤銷改判，尚屬無據。從而，本
    件檢察官之上訴，為無理由，應予駁回。
八、退併辦部分：
　　臺灣臺南地方檢察署111年度偵字第13072號號送併辦部分，
　　因本件檢察官以被告涉犯刑法第30條、第339條第1項之幫助
    詐欺取財罪、洗錢防制法第14條第1項之洗錢罪起訴之犯罪
    事實部分，既經原審為無罪之諭知，並經本院駁回上訴，移
    送併辦部分即與本案不生裁判上一罪之關係，本院無從併予
    審判，應退回由檢察官另為適法之處理，附此敘明。
據上論斷，應依刑事訴訟法第368條，判決如主文。
本案經檢察官白勝文提起公訴，檢察官許嘉龍移送併辦，檢察官
林秀濤提起上訴，檢察官呂光華到庭執行職務。
中　　華　　民　　國　　111 　年　　8 　　月　　30　　日
                  刑事第一庭  審判長法　官  周煙平
                                    法　官  吳炳桂
                                    法　官  連育群
以上正本證明與原本無異。
檢察官如不服本判決，應於收受送達後20日內向本院提出上訴書
狀，惟須受刑事妥速審判法第9條限制。其未敘述上訴之理由者
，並得於提起上訴後20日內向本院補提理由書(均須按他造當事
人之人數附繕本)「切勿逕送上級法院」。
刑事妥速審判法第9條：
除前條情形外，第二審法院維持第一審所為無罪判決，提起上訴
之理由，以下列事項為限：
一、判決所適用之法令牴觸憲法。
二、判決違背司法院解釋。
三、判決違背判例。
刑事訴訟法第 377 條至第 379 條、第 393 條第 1 款之規定，
於前項案件之審理，不適用之。
被告不得上訴。
                                    書記官  廖紫喬
中　　華　　民　　國　　111 　年　　8 　　月　　30　　日